最高法院民事判決　　　　　　　九十四年度台上字第二二八號
　　上　訴　人　乙○○朱克振.
　　　　　　　　甲○○朱克振.
　　共　　　同
　　訴訟代理人　李平義律師
　　　　　　　　陳正磊律師
　　參　加　人　辛○○
　　上　訴　人　范日紅（即祭祀公業范開蘭公管理人）
　　訴訟代理人　林雅芬律師
　　　　　　　　陳鵬光律師
　　被 上訴 人　丙○○
　　　　　　　　己○○
　　　　　　　　丁○○
　　　　　　　　庚○○
　　　　　　　　戊○○
上列當事人間請求履行契約事件，上訴人乙○○等二人及上訴人
范日紅對於中華民國九十三年九月一日台灣高等法院第二審更審
判決（九十二年度訴更(三)字第二號），各自提起上訴，本院判決
如下：
    主  文
上訴駁回。
第三審訴訟（含主參加訴訟）費用由上訴人各自負擔；參加訴訟
費用由參加人辛○○負擔。
    理  由
本件本訴訟部分上訴人乙○○、甲○○（下稱乙○○等二人）主
張：祭祀公業范開蘭公（下稱系爭公業）前管理人范揚平於民國
七十七年九月十二日依據該公業派下員七十一人開會同意授權，
將坐落桃園縣中壢市○○○段三座屋小段四五九、四六０、四六
一、四六二、四六七之二、四六八、四六八之一、四六八之二、
四六八之三、四六八之四、四六八之五、四六八之六、四六八之
七、四六八之八等號土地（下稱原四五九號等十四筆土地），以
每坪新台幣（下同）三萬九千五百元出售予辛○○，並收受定金
五千萬元，約定於該公業辦妥耕地三七五租約塗銷（撤佃）法定
程序，及將不動產依照現狀（包括定著物）點交於辛○○之同時
，辛○○應給付第二期款一億元，尾款俟辦理所有權移轉登記完
成及所有權狀發下，一次付清。因范揚平於訂約後不久即逝世，
辛○○乃於八十年間將買受人之權利義務讓與予伊之被繼承人朱
克振，由朱克振以信託其叔父朱慰孺之名義受讓，並將權利轉讓
之事實，通知系爭公業現任管理人即對造上訴人范日紅。旋因朱
慰孺年邁不願受託，雙方遂終止信託關係，再將朱克振承受辛○
○之權利義務通知范日紅。詎朱克振請求范日紅履行，范日紅竟
置之不理。嗣四六八號土地分割為四六八及四六八之一七號二筆
，四六八之一號土地分割為四六八之一、四六八之二、四六八之
三、四六八之四號四筆，而其中四六八之一三號土地業經政府徵
收。伊等為朱克振於九十年五月二十九日逝世後之繼承人，即得
依買賣關係為本件之請求等情，求為命范日紅將四五九、四六０
、四六一、四六二、四六七之二、四六八、四六八之一、四六八
之二、四六八之三、四六八之四、四六八之五、四六八之六、四
六八之七、四六八之八、四六八之一二、四六八之一四及四六八
之一七號土地共十七筆（下稱系爭土地）辦理所有權移轉登記並
交付該土地與伊；伊於范日紅完成點交系爭土地之同時，給付范
日紅一億元；及於范日紅完成系爭土地所有權移轉登記之同時，
給付范日紅一億六千二百六十八萬三千八百九十七元之判決（朱
克振原請求：(一)范日紅將原四五九號等十四筆土地及坐落同小段
四六七號土地（下稱原四六七號等十五筆土地）辦理所有權移轉
登記予伊，並將該土地及地上定著物門窗戶扇電力設施等依照現
狀點交與伊；(二)伊於范日紅完成點交前開土地及地上定著物之同
時，給付范日紅一億元；(三)伊於范日紅完成前開土地所有權移轉
登記，並將土地上祠堂及墳基拆遷完畢之同時，給付范日紅土地
價金未付部分。經第一審判決如其(一)、(二)項聲明，及朱克振於范
日紅完成前開土地所有權移轉登記，並將土地上祠堂及墳基拆遷
完畢之同時，給付范日紅二億零五十六萬九千四百五十元。除朱
克振請求范日紅將四六七、四六八之一三號土地辦理所有權移轉
登記於伊，並將該土地及地上定著物門窗戶扇電力設施等依照現
狀點交與伊部分，已據第一審判決朱克振勝訴，未據范日紅聲明
不服外，其餘部分范日紅聲明不服。朱克振及其繼承人乙○○、
甲○○於更審前原審減縮聲明如上）。並對被上訴人所提起主參
加訴訟，則以：系爭土地之登記主體為系爭公業，被上訴人並未
登記為系爭土地之共有人，自無依土地法第三十四條之一第五項
、第四項規定享有共有人之優先承購權，且系爭土地，現已依法
編定為建築用地，變更為非耕地使用，被上訴人亦無依耕地三七
五減租條例第十五條及土地法第一百零七條規定主張優先承購權
之餘地。被上訴人業已與出租人簽訂租佃土地分配協議書，終止
租佃關係，被上訴人並均已轉業，況朱克振亦於八十三年十二月
八日以存證信函通知被上訴人聲明代位終止被上訴人與祭祀公業
所訂三七五租約，其雙方間之租賃關係因合法終止而消滅，其優
先承購權亦不存在等語，資為抗辯。
上訴人范日紅則以：系爭公業前任管理人范揚平不曾與參加人辛
○○訂立原四六七號等十五筆土地等之不動產買賣契約書（下稱
系爭買賣契約書），朱克振提出之買賣契約書、授權同意書均屬
偽造。況朱克振受讓辛○○關於系爭買賣契約之權利義務，係屬
契約之承擔，未經伊承認，對伊亦不生效力。又系爭買賣契約縱
屬存在，辛○○違約未給付第一期款五千萬元，該買賣契約業經
伊聲明作廢而不存在。且被上訴人即主參加原告丙○○、丁○○
、己○○、庚○○（下稱丙○○等四人）對系爭土地有耕地租賃
關係，享有優先承購權，並已表示優先承買，伊對朱克振自屬陷
於給付不能等語，資為抗辯。並對被上訴人提起主參加訴訟，則
以：祭祀公業與朱克振及參加人辛○○間對系爭土地並無買賣關
係存在，系爭土地買賣關係縱屬存在，伊亦不承認朱克振對系爭
買賣契約之契約承擔，朱克振自不得本於買賣契約主張任何權利
，被上訴人就系爭土地自無任何優先承購權之可言，其請求確認
上訴人乙○○等二人就系爭土地對於其所有權移轉登記請求權及
交付土地請求權均不存在，顯無確認之利益等語，資為抗辯。
被上訴人提起主參加訴訟主張：朱克振承受參加人辛○○與祭祀
公業范開蘭公前管理人范揚平所簽訂關於坐落桃園縣中壢市○○
○段三座屋小段第四六七號（原判決誤載為四五九號）等十五筆
土地買賣契約之權利義務，依買賣之法律關係，請求上訴人范日
紅履行土地所有權之移轉及其交付，現繫屬第二審法院。伊等係
祭祀公業范開蘭公派下員，依土地法第三十四條之一第五項準用
第四項之規定，自得以辛○○向公業買受或朱克振向公業承受土
地之同一條件優先承購四六０、四六一、四六七之二地號土地。
又被上訴人丙○○、己○○、丁○○、庚○○四人現為系爭十四
筆耕地之承租人，與公業訂有三七五租約，亦得本於耕地三七五
減租條例第十五條第一項及土地法第一百零七條耕地出賣時，依
承租人之地位主張優先承購權，伊等已以存證信函及本件訴狀之
送達主張優先承購權表示優先承買。從而朱克振之土地所有權移
轉登記請求權及交付土地請求權，自因伊之行使優先承購權而消
滅不存在等情。爰求為確認上訴人乙○○等二人就系爭土地所有
權移轉登記請求權及交付土地請求權不存在，並分別確認伊等對
系爭土地有優先承購權存在，暨求為命范日紅應分別與伊等訂立
書面契約，並移轉系爭土地所有權及交付土地於伊等之判決。
原審審理結果，以：上訴人乙○○等二人主張系爭土地為祭祀公
業之財產，有土地登記簿謄本為證，且為被上訴人所不爭執，堪
信為真實。乙○○等二人主張系爭土地為祭祀公業之財產，由其
前管理人范揚平依據祭祀公業派下員同意授權，於七十七年九月
十二日將系爭土地售予參加人辛○○之事實，業據乙○○等二人
提出祭祀公業派下員之同意書、不動產買賣契約書、祭祀公業前
任管理人出具之切結書、權利轉讓契約書、張書麟律師事務所通
知箋、共同聲明將受託之權利歸還其本人書、土地登記簿謄本為
證，上訴人范日紅雖否認前揭不動產買賣契約書及價金支付之證
明文件之形式真正。然經將祭祀公業前管理人范揚平之印鑑證明
及系爭不動產買賣契約書、現金支出傳票、轉帳傳票、支票存根
聯、范揚平背書蓋章之支票、切結書暨同意書函請內政部警政署
刑事警察局（下稱刑事警察局）鑑定，以特徵比對、重疊比對方
法鑑驗，鑑定結果認為：印鑑證明上「范揚平」印文與同上其餘
七種文書上「范揚平」印文均相符，此有刑事警察局鑑驗通知書
及其附件可憑。且依職權調取六十九年間范揚平向桃園縣政府申
請登記所留存於桃園縣政府民政局保管之「桃園縣祭祀公業登記
表」原本，將該登記表原本與系爭買賣契約書送請刑事警察局鑑
定結果二者印文亦屬相符，此亦有鑑驗通知書可佐。足見系爭買
賣契約書上，非惟管理人「范揚平」之印文係屬真正，該祭祀公
業之大印亦屬真正，要無疑義，堪認范揚平確曾代表系爭公業與
辛○○簽訂系爭買賣契約書。又證人黃金龍、陳秋俊、張政義、
劉木邑亦一致證稱范揚平簽訂系爭買賣契約書後並收受五千萬元
支票無訛等語，並有范揚平所簽收此五千萬元支票之轉帳傳票及
切結書可稽。且祭祀公業之大印及范揚平之印鑑章均由管理人范
揚平個人保管，亦屬常態，范日紅既不能舉證證明前揭買賣契約
書及價金支付證明文件上印文係他人盜蓋印章，殊無從否認系爭
買賣契約之真正及前揭價金支付證明書之真正，尚難僅憑中華民
國企業技術鑑定委員會（下稱企業鑑定委員會）鑑定報告即認為
系爭買賣契約係出諸偽造。又范揚平於簽訂系爭買賣契約時曾簽
收五千萬元定金支票一紙，嗣於七十七年九月十六日在參加人辛
○○公司兌領現款八百萬元，其餘改分三紙支票，面額依序為七
百萬元、一千五百萬元、二千萬元三紙，此有現金支出傳票及蓋
用范揚平印鑑證明相符之切結書、支票存根聯可考，復有轉帳傳
票可佐，並經辛○○與劉木邑、張政義證述相符。查系爭買賣契
約書第十三條第二項雖約定如甲方（買受人）有違約各項條件之
一時，已交付之價金，包括定金全部由乙方沒收作為損害補償，
並將本約作廢，各不得異議。而范揚平於簽約時既已收受五千萬
元之支票，嗣於七十七年九月十六日（即前揭五千萬元支票之到
期日），范揚平當日除收取現款八百萬元外，餘款辛○○改以三
紙支票分期交予范揚平供其兌領，並約定於上開支票三紙屆時全
部兌現後，同時辦理「過戶」等情，亦有范揚平所立切結書可憑
，顯見范揚平非惟無作廢契約之意，且同意將原來之定金支票延
期兌領。其後范揚平除再兌領七百萬元現金外，其餘三千五百萬
元之支票既未提示兌領，自難謂買受人即辛○○有何違約可言，
況其後朱克振復將此餘款提存於法院，范日紅以買受人違約，並
表明作廢本約，亦屬無據。復查祭祀公業派下員曾於七十六年九
月二十三日開會，同日並出具同意書載明：「具立同意書人係祭
祀公業范開蘭公派下員，同意出售本祭祀公業所有中壢市○○○
段三座屋小段四六八之一地號等筆（按該同意書附表所示為十九
筆），土地全部授權管理人范揚平全權處理出賣，特立本同意書
為據」等語，並有同意書及同意名冊暨同意人之印鑑證明七十一
份足憑。查，以七十六年開會時之派下員計為一百零一人，出具
授權同意書之派下共七十一人（連同范揚平為七十二人），已超
過半數甚至逾三分之二之多數，依土地法第三十四條之一第一項
之規定。至乙○○等二人提出之祭祀公業組織規約為范日紅所否
認，且桃園縣政府函覆該規約並未報府備查，故規約之決議方法
不予採酌，是范揚平自得合法處分公同共有之公業土地。范揚平
既經派下員出具同意書授權出售系爭土地，縱未由派下員推派之
代表設置之處理委員會協助處理有關事宜，尚難認系爭買賣契約
之簽定為非實在。又系爭土地已於六十一年二月二十六日即公告
實施為都市計畫範圍內之住宅用地及道路用地，有土地登記簿謄
本及桃園縣政府八十二年五月十二日八二府工都字第九一二三０
號函可證，且為范日紅所不爭執。按依法編定為建築用地或公共
設施用地之農地，其移轉不受自耕能力之限制（土地登記規則第
八十二條第二項參照）。茲系爭土地既已編定為住宅用地及道路
用地，其承受人自無庸具備自耕能力，故參加人辛○○簽訂系爭
買賣契約即無契約標的不能、契約無效之情事，范日紅辯稱辛○
○承買系爭土地無自耕能力，係以不能之給付為契約標的，應屬
無效云云，亦非可取。準此，乙○○等二人主張辛○○曾與祭祀
公業前管理人范揚平簽訂合法有效之系爭買賣契約書，固堪予採
信。惟被上訴人丙○○、己○○、丁○○、庚○○四人就坐落桃
園縣中壢市○○○段三座屋小段四五九、四六二、四六八、四六
八之一、四六八之二、四六八之三、四六八之四、四六八之五、
四六八之六、四六八之七、四六八之八、四六八之一二、四六八
之一四、四六八之一七地號（下稱系爭十四筆耕地）各別耕作之
部分分別行使耕地承租之優先承購權，及被上訴人五人就四六０
、四六一、四六七之二地號主張公同共有人優先承購權，亦屬合
法有據。從而，乙○○等二人訴請范日紅所有權移轉登記及交付
系爭土地，即無理由。而就主參加訴訟方面，被上訴人丙○○、
己○○、丁○○、庚○○就系爭十四筆耕地，訂有耕地三七五租
約，為系爭十四筆耕地之承租人，對於系爭公業與朱克振之前手
辛○○所訂之買賣契約，自得本於耕地三七五減租條例第十五條
第一項及土地法第一百零七條耕地出賣時，承租人有以同樣條件
優先承買之規定，主張優先承買系爭土地。且被上訴人五人就四
六０、四六一、四六七之一二地號主張公同共有人優先承買權，
且已以承租人之地位表示優先承買之事實，業據其提出私有耕地
租約，及存證信函為證，范日紅及乙○○等二人對租約之真正、
存證信函復不爭執，且依桃園縣中壢市公所函示，被上訴人丙○
○、己○○、丁○○、庚○○四人與范日紅就系爭十四筆耕地迄
今仍有三七五租約之登記存在，是被上訴人先位聲明主張之部分
，洵屬有據。又「承租他人之非農、漁、牧地供耕作之用者，既
非耕地租用，自無耕地三七五減租條件之適用」，固經最高法院
八十八年台上字第一號著有判例可參，而系爭土地雖於六十一年
二月二十六日經公告實施都市計畫土地並編定為住宅區○道路用
地，然上揭被上訴人丙○○等四人於三十八年承租時起，系爭土
地地目迄今均為田，此與以「建」或「林」地等耕作之用原屬有
間，且依土地法第八十三條規定：編定為某種使用地之土地，於
其所定之使用期限前，仍得繼續為從來之使用，是依都市計畫編
定住宅區，依耕地三七五減租條例第十七條第一項第五款規定，
僅係得由出租人終止租約收回耕地之原因而已，在出租人未終止
租約前難謂無耕地租約之適用。乙○○等二人辯稱：承租人僅於
出租人向其表示為自行建築或出售作為建築使用而終止租約時，
得請求補償而已，無優先承購權一節，自無可取。次查關於系爭
租佃關係是否存在，是否已終止之爭執，朱克振業已對范日紅以
及佃農即以上丙○○等四人提起請求確認系爭租佃關係不存在之
民事訴訟，該民事訴訟業經最高法院以八十四年度台上字第二二
七０號判決朱克振敗訴確定在案，有判決書可證。依該判決認定
祭祀公業與上開丙○○等四人間就系爭土地之耕地租約確屬實在
，且仍存續。則系爭租佃之法律關係既已於確定之終局判決中經
裁判，乙○○等二人應受該確定判決既判力之拘束，不得再行主
張系爭租佃關係不存在。至於優先承購權乃法律賦予耕地承租人
之權利，在辛○○與祭祀公業間成立土地買賣契約之際即已存在
，且被上訴人已於八十年間、八十一年間兩度以存證信函表示行
使優先承購權，又於八十三年十月十三日提起本件主參加之訴，
再度表明以同一條件行使優先承購權之旨，而朱克振則係於八十
三年十二月八日始以存證信函，致函丙○○等四人代位出租人聲
明終止租約，顯在被上訴人依法行使優先承購權之後，自不影響
被上訴人已行使之權利。又祭祀公業既就其出租之耕地與辛○○
簽訂買賣契約，承租人即丙○○等四人依耕地三七五減租條例第
十五條第一項規定，自得行使優先承購權。因朱克振、范日紅均
否認被上訴人之優先承購權，被上訴人即有提起確認之訴之必要
。而朱克振主張對於系爭公業之所有權移轉登記請求權，既經以
上丙○○等四人行使優先承購權後而不得對抗，則丙○○等四人
就系爭十四筆耕地有優先承購權，丙○○等四人先位聲明訴請確
認朱克振之移轉登記請求權不存在；對范日紅訴請確認丙○○等
四人耕地租約之各該分管部分有優先承購權存在，進而訴請范日
紅應與丙○○等四人訂立書面買賣契約，即屬正當。再被上訴人
為公業派下員，為兩造所不爭，且有派下員名冊可考，而乙○○
等二人所提出七十六年九月二十三日公業派下員七十一人所出具
之同意書及相符之印鑑證明並無被上訴人之蓋章，此同意書之制
作及蓋章，既經證人范揚國證述甚明，應屬可採，同日之祭祀公
業范開蘭公開會紀錄雖附出席者簽名名冊，名冊內雖有被上訴人
己○○、庚○○（二人）、戊○○等簽名，然被上訴人五人否認
其簽名之真正，而被上訴人苟於是日曾參加開會，何以同日出具
之同意書竟無其人，而證人范揚國亦證稱原來之開會紀錄係其制
作，但已流失不知何處等語，無從鑑定比對前開三名被上訴人之
簽名是否相符，是該開會紀錄形式真正仍有爭執，自難據以為不
利於被上訴人之認定。是被上訴人就此非耕地之四六０、四六一
、四六七之二地號行使公同共有人之優先承購權，核屬有據。而
其先位聲明請求既應准許，備位聲明部分，即毋庸審究。綜上所
述，被上訴人主張依土地法第三十四條之一第五項準用第四項之
規定，自得以辛○○向公業買受或朱克振向公業承受土地之同一
條件優先承購四六０、四六一、四六七之二地號土地。又丙○○
等四人現為系爭十四筆耕地之承租人，與公業間訂有耕地三七五
租約，亦得本於耕地三七五減租條例第十五條第一項及土地法第
一百零七條耕地出賣時，承租人有以同樣條件優先承買之規定，
依承租人之地位主張優先承購權，暨請求范日紅簽訂與辛○○買
賣契約同一條件之書面契約，均無不合，應予准許。乙○○等二
人就本件訴訟請求范日紅辦理土地所有權移轉登記及交付土地，
即有未合，不應准許云云，為其心證之所由得，並說明其餘攻擊
防禦方法不予審酌之理由，爰將第一審所為命上訴人范日紅將系
爭土地辦理所有權移轉登記並交付該土地與乙○○等二人；乙○
○等二人於范日紅完成點交系爭土地之同時，給付范日紅一億元
；及於范日紅完成系爭土地所有權移轉登記之同時，給付范日紅
一億六千二百六十八萬三千八百九十七元之判決部分予以廢棄，
駁回乙○○等二人該部分之訴。並確認乙○○等二人就系爭土地
所有權移轉登記請求權及交付土地請求權不存在，及分別確認被
上訴人對系爭土地有優先承購權存在，暨命范日紅應分別與被上
訴人訂立買賣書面契約，並移轉系爭土地所有權及交付土地於被
上訴人，於法核無違誤。上訴論旨，分別指摘原判決關於不利於
己部分為違背法令，求予廢棄，均非有理由。
據上論結，本件上訴人乙○○等二人之上訴及上訴人范日紅之上
訴均為無理由。依民事訴訟法第四百八十一條、第四百四十九條
第一項、第七十八條、第八十六條第一項前段，判決如主文。
中　　華　　民　　國　九十四　年　　二　　月　　三　　日
                      最高法院民事第三庭
                          審判長法官  朱　錦　娟
                                法官  顏　南　全
                                法官  許　澍　林
                                法官  袁　靜　文
                                法官  劉　福　聲
      本件正本證明與原本無異
                                      書  記  官
中　　華　　民　　國　九十四　年　　二　　月　二十三　日
                                                      Ｔ
